【裁判字號】    95,上易,55
【裁判日期】    950912
【裁判案由】    清償借款
【裁判全文】
臺灣高等法院高雄分院民事判決          95年度上易字第55號
上  訴  人  乙○○
訴訟代理人  甲○○
被上訴人    萬泰商業銀行股份有限公司
法定代理人  丙○○
訴訟代理人  丁○○
上列當事人間請求清償借款事件，上訴人對於民國95年2 月27日
臺灣高雄地方法院95年度訴字第234 號第一審判決提起上訴，本
院於95年8 月29日言詞辯論終結，判決如下：
    主      文
上訴駁回。
第二審訴訟費用由上訴人負擔。
原判決所命上訴人連帶給付之金額更改為新台幣柒拾壹萬肆仟陸
佰拾元及其中新台幣伍拾伍萬參仟捌佰陸拾玖元自民國95年4 月
27日起、其中壹拾陸萬零柒佰肆拾壹元自民國95年8 月27日起至
清償日止，均按原判決附表所示之利率與違約金欄記載利率計算
之利息及違約金。
    事實及理由
一、被上訴人主張：原審被告高順崇於民國（下同）88年1 月27
    日邀同上訴人乙○○為連帶保證人，向伊借得如原判決附表
    （下稱附表）所示共計新台幣（下同）90萬元之借款，約定
    借款期間均自88年1 月27日起至108 年1 月27日止，分240
    期按月平均攤還本息，其中20萬元部分之利息按週年利率9.
    09% 計付，並隨被上訴人基本放款利率調整，自調整日起改
    按新公告基本放款利率加週年利率0.54 %計付，另70萬元部
    分之利息自撥款日起至滿12個月之日止，按被上訴人基本放
    款利率加週年利率0.66% 機動計息，滿12個月後則按被上訴
    人基本放款利率加週年利率0.06% 機動計息，如遲延繳付本
    息，均喪失期限利益，全部債務均視為到期，除仍按上開約
    定利率計息外，其逾期在6 個月以內者，按上開約定利率10
    % 、超過6 個月者，按上開約定利率20% 加計違約金。詎高
    順崇就上開借款自如原判決附表所示利息起算日起，即未按
    期給付本息，依約全部債務均視為到期，其後又陸續清償本
    息，目前尚積欠本金553869元、160741元及分別自95年4 月
    27日、95年8 月27日起之利息及違約金未為清償。上訴人既
    為系爭借款之連帶保證人，依法自應負連帶給付責任，爰依
    消費借貸及連帶保證之法律關係訴請高順崇與上訴人應連帶
    給付新台幣72萬9,759 元及如原判決附表所示之利息、違約
    金等情。原審為被上訴人勝訴之判決，其答辯聲明：上訴駁
    回。並減縮其請求金額為本金714610元及其中553869元自95
    年4 月27日起、160741元自95年8 月27日起至清償日止均按
    附表所載之利率、違約金欄記載計算之利息及違約金。
二、上訴人則以：伊雖擔任系爭借款之連帶保證人，惟系爭借款
    乃房屋貸款，被上訴人並已就該房屋及所坐落之土地設定11
    6 萬元之足額擔保抵押權，被上訴人如行使抵押權原可獲得
    足額清償，詎被上訴人竟不行使抵押權，反而向伊求償，顯
    已違反銀行法第12條之1 規定之法理及公平交易、誠實信用
    原則而屬權利之濫用，本件保證應為無效。且系爭授信約定
    書第5 條第1 項已明定：「如有逾期未付時，則喪失期限利
    益，全部債務視為到期」等語，而主債務人高順崇曾於90年
    間因未按時清償而喪失期限利益，全部債務視為到期，經被
    上訴人向原審法院起訴（90年度訴字第3353號），嗣因被上
    訴人同意高順崇延期清償而未補繳裁判費，經原審法院裁定
    駁回其訴。又伊曾於93年間接獲被上訴人之律師函表示高順
    崇已逾期繳款而催告高順崇繳納欠款及債務視為全部到期之
    意思，其後被上訴人又同意高順崇延期清償，直至高順崇自
    94年5 月27日起未按時清償，被上訴人始提起本件訴訟，則
    被上訴人既未經伊之同意即允許高順崇延期清償，依民法第
    755 條之規定，伊自不負保證責任等語等語，資為抗辯。其
    上訴聲明：(一)原判決關於命上訴人應連帶給付被上訴人部分
    廢棄。(二)被上訴人對上訴人在第一審之訴駁回。(三)第一、二
    審訴訟費用均由被上訴人負擔。
三、兩造不爭執之事項：
（一）債務人即原審共同被告高順崇於88年1 月27日邀同上訴人
      乙○○為連帶保證人，向被上訴人借貸如附表所示2 筆共
      計90萬元之借款，約定借款期間均自88年1 月27日起至10
      8 年1 月27日止分240 期按月平均攤還本息，其中20萬元
      部分之利息按週年利率9.09% 計付，並隨被上訴人基本放
      款利率調整自調整日起改按新公告基本放款利率加週年利
      率0.54% 計付，另70萬元部分之利息自撥款日起至滿12個
      月之日止，按被上訴人基本放款利率加週年利率0.66% 機
      動計息，滿12個月後則按被上訴人基本放款利率加週年利
      率0.06% 機動計息，如遲延繳付本息，均喪失期限利益，
      全部債務均視為到期，除仍按上開約定利率計息外，其逾
      期在6 個月以內者，按上開約定利率10% 、超過6 個月者
      ，按上開約定利率20% 加計違約金。並有被上訴人提出之
      借據、授信約定書影本各二紙在卷可證（見原審卷第8~11
      頁）。
（二）債務人高順崇就上開借款自如附表所示利息起算日起，即
      未按期給付本息，依約全部債務均視為到期，其後又陸續
      清償本息，目前尚積欠本金553869元、160741元及分別自
      95年4 月27日、95年8 月27日起之利息及違約金未為清償
      。有被上訴人提出高順崇授信交易明細查詢單11紙（見原
      審卷第26頁）、12紙（見本院卷證物袋）可證。
四、茲兩造所爭執者為上訴人是否應就系爭債務負連帶保證責任
    ？經查：
（一）按連帶債務人中之一人提出上訴，須非基於個人關係之抗
      辯，且經法院認為有理由者，始有修正前民事訴訟法第56
      條第1 項第1 款（現行民事訴訟法第56條第1 款）之適用
      ，其上訴效力始及於其他連帶債務人（共同訴訟人）（最
      高法院41年台抗字第10號判例意旨參照）。本件上訴人之
      上訴理由係以被上訴人前曾允許主債務人高順崇延期清償
      ，然伊對此並未同意，依民法第755 條之規定，伊自不負
      保證之責云云，按此乃基於其個人關係之抗辯，依上開說
      明，上訴人提起上訴之效力並不及於連帶債務人高順崇，
      合先敘明。
（二）次按法律不溯及既往為適用法律之基本原則，縱行為後法
      律作有利於當事人之變更，除法律另有規定外，亦無從溯
      及適用於修正前之舊事實。查，銀行法第12條之1 固規定
      ：「銀行辦理自用住宅放款及消費性放款，已取得前條所
      定之足額擔保時，不得以任何理由要求借款人提供連帶保
      證人。銀行辦理授信徵取保證人時，除前項規定外，應以
      一定金額為限。未來求償時，應先就借款人進行求償，其
      求償不足部分得就連帶保證人平均求償之。但為取得執行
      名義或保全程序者，不在此限」。惟上開規定係於89年11
      月1 日始修正公佈施行，且該法及施行細則均無得溯及既
      往適用之明文，而系爭借據及授信約定書分別係於銀行法
      修正前之88年1 月27日及87年12月23日所簽訂，則依法律
      不溯既往原則，系爭借貸及連帶保證契約自無銀行法第12
      條之1 規定之適用。上訴人主張依銀行法第12條之1 之規
      定，系爭連帶保證契約應為無效云云，殊非可採。
（三）上訴人抗辯稱主債務人高順崇就系爭借款業已設定足額擔
      保之抵押權，乃被上訴人竟怠於行使抵押權而向其求償，
      已違反誠實信用原則云云。惟按，擔保物權之設定，乃為
      確保債務之履行，債權人於債務人逾期不履行債務時，固
      得行使其擔保物權而以擔保物變價備抵。但其是否行使此
      項權利，乃債權人之自由，在債務人則無強以擔保物供清
      償債務之權」（最高法院19年上字第895 號判例意旨參照
      ）。本件兩造於系爭授信約定書第11條第1 款既約定：「
      立約人所保證之債務，如主債務人未依約履行，立約人當
      即負責，立即如數付清並同意左列事項：(一)貴行毋須先就
      擔保物受償，得逕向立約人求償」等語，被上訴人依定本
      得逕向保證人之上訴人求償；且就保證契約之法律關係而
      言，法律亦無限制債權人於物之擔保及人之擔保併存時，
      應先以物之擔保求償。是借款人本得循其認為最有利之方
      式求償，且借款人欲對連帶保證人為求償之執行亦須先對
      之取得執行名義，其對之起訴請求本係權利之合法行使且
      為法律上所必須，上開約定自屬合法有效。本件上訴人既
      係連帶保證人而應與主債務人高順崇負連帶清償責任，被
      上訴人自得依民法第273 條第1 項之規定及兩造上開約定
      ，向其中一人或全體同時或先後請求全部或一部之給付，
      亦無需先就抵押物求償，此為其權利行使之自由，與誠信
      原則並無違背，上訴人上開抗辯自無理由。準此，被上訴
      人未行使抵押權而本於消費借貸及連帶保證之法律關係請
      求主債務人高順崇與上訴人連帶清償，自屬有據。
（四）上訴人又抗辯：主債務人高順崇曾於90及93年間因未按時
      清償而喪失期限利益，依約全部債務視為到期，但被上訴
      人均未經上訴人同意即允許高順崇延期清償，依民法第75
      5 條之規定，上訴人自不負保證責任云云。惟按當事人主
      張有利於己之事實者，就其事實有舉證之責任，為民事訴
      訟法第277 條本文所明定。被上訴人既否認其有允許主債
      務人高順崇延期清償之情事，則依舉證責任之法則，自應
      由上訴人就此有利於己之事實負舉證之責。按民法第75 5
      條之規定，以債務人延期清償係出自債權人之允許，並未
      得保證人之同意者，始有其適用。若債務人任意不履行債
      務，致有延期，而保證人又不能確實證明延期係出自債權
      人之允許時，自無許其免除保證責任之理（最高法院44年
      臺上字第1182號、48年臺上字第260 號判例意旨參照）。
      查，上開系爭借款期間並未見被上訴人與主債務人高順崇
      另簽延期之契約，而上訴人所提出之原審法院90年度訴字
      第3353號裁定，乃被上訴人向上訴人訴請清償債務事件，
      因被上訴人逾期未繳納裁判費而經原審法院駁回該訴之裁
      定，縱被上訴人於該案有消極不為追索之情，亦難以此遽
      認即係被上訴人主債務人延期清償。又上訴人提出之被上
      訴人高屏企金中心93年11月4 日函文，內容亦僅載明催告
      主債務人高順崇繳納逾期之本息之意思，此均不足以證明
      被上訴人有允許主債務人高順崇延期清償之情事實。況主
      債務人高順崇縱於90年間即有因未按期繳款而依約其債務
      視為全部到期之情形存在，惟被上訴人是否立即對之起訴
      求償乃其權利，即使被上訴人自90年至94年間仍繼續收取
      高順崇所繳納之本息，此亦係為滿足系爭借款債權而受領
      其期後清償之遲延給付而已，屬於被動行為，亦無從據此
      認定被上訴人有積極允許主債務人高順崇延期清償之情事
      。上訴人既未能舉證證明被上訴人有允許主債務人高順崇
      延期清償之情事，則其主張依民法第755 條之規定不負保
      證責任之抗辯云云，即非可採。又被上訴人既無允許延期
      清償之情事，則兩造授信約定書第11條第3 款關於保證人
      預先拋棄延期清償之保證利益之約定，是否有效，自與上
      開認定無關而無須審酌。
五、綜上所述，被上訴人主張本件借款之主債務人高順崇迄至本
    件言詞辯論終結前尚積欠本金714610元，減縮其請求金額為
    本金714,610 元及其中553,869 元自民國95年4 月27日起、
    160,741 元自95年8 月27日起至清償日止，均按附表所載之
    利率、違約金欄記載計算之利息及違約金。而上訴人為連帶
    保證人，依法應負連帶給付責任，依消費借貸及連帶保證之
    法律關係，請求上訴人應與主債務人高順崇連帶給付上開金
    額，於法即無不合，應予准許。原審判為上訴人敗訴判決並
    無違誤。上訴意旨指摘原判決不當，求予廢棄改判，為無理
    由，應予駁回。惟被上訴人既減縮其請求如上述金額，自應
    由本院予以更改。又兩造其餘攻擊防禦之方法，核與判決之
    基礎不生影響，自不予一一論述，附此敘明。
六、據上論結，本件上訴為無理由，依民事訴訟法第449 條第1
    項、第78條，判決如主文。
中    華    民    國    95    年    9     月    12    日
                            民事第一庭
                                審判長法官  黃金石
                                法      官  林紀元
                                法      官  林健彥
以上正本證明與原本無異。
本件不得上訴。
中    華    民    國    95    年    9     月    13    日
                                書  記  官   張宗芳


司法院資訊處製作；財團法人民間司法改革基金會備份。
